【裁判字號】    89,訴,1787
【裁判日期】    901029
【裁判案由】    誣告
【裁判全文】
臺灣高雄地方法院刑事判決                        八十九年度訴字第一七八七號
    公  訴  人  臺灣高雄地方法院檢察署檢察官
    被      告  戊○○
右列被告因誣告案件，經檢察官提起公訴（八十八年度偵字第二九七二七號），本院
判決如左：
    主  文
戊○○無罪。
    理  由
一、公訴意旨略以：被告戊○○明知其於民國八十二年九月二十日出租門牌號碼高雄
    市○○區○○路一二○之二號三樓之房屋（下稱系爭房屋）予乙○○、甲○○時
    ，雙方簽訂契約書中並無記載其提供中華電信電話機二台、西德進口衛浴設備乙
    套、和成牌衛浴設備乙套、東元牌二噸半冷氣機二台、白鐵製廚房流理台乙套、
    抽風機二台、大成牌彈簧床三台、聯合牌熱水爐乙台及簡便桌椅乙套等屋內設備
    ，供乙○○、甲○○使用，竟於事後在租賃契約書上捏造該事實及添加記載該設
    備之附件，並意圖使柯、王二人受刑事追訴，於八十八年六月二十一日至臺灣高
    雄地方法院檢察署對柯、王二人提出侵占上開設備之告訴（業經臺灣高雄地方法
    院檢察署以八十八年度偵字第一五六六六號案件不起訴處分確定），嗣經柯、王
    二人於該案偵查中提出契約原本，始知上情。因認被告涉有刑法誣告罪嫌云云。
二、按犯罪事實應依證據認定之，無證據不得推定其犯罪事實，不能證明被告犯罪或
    其行為不罰者，應諭知無罪之判決，刑事訴訟法第一百五十四條及第三百零一條
    第一項分別定有明文。又被告否認犯罪事實所持之辯解，縱屬不能成立，但如無
    積極證據足以證明其犯罪行為，自不能以推測或擬制之方法，以為裁判基礎（最
    高法院七十八年台上字第一九八一號判決意旨參照）。另按在訴訟上用以證明事
    實之證據，須於通常一般之人均不致於有所懷疑，而得確信其為真實之程度者，
    始得據以為有罪之認定；倘其證明尚未達到此一程度，而有合理之懷疑存在，致
    使無從為有罪之確信時，即應為無罪之判決（最高法院七十六年度台上字第四九
    八六號判例意旨參照）。另被害人之陳述，固得採為認定犯罪事實之證據資料，
    然而其為訴訟上之證明，仍應調查其他補強證據，以證明其陳述確有相當之真實
    性，而為通常一般人均不致有所懷疑，始得據為有罪之認定（最高法院八十三年
    度台上字第三四一一號判決意旨參照）。再按告訴人所訴事實，不能證明其係實
    在，對於被訴人為不起訴處分確定者，是否構成誣告罪，尚應就其有無虛構誣告
    之故意以為斷，並非當然可以誣告罪相繩（最高法院五十九年度台上字第五八一
    號判例意旨參照）。
三、本件公訴人依據被害人乙○○、甲○○二人所提出於八十二年九月二十日起向被
    告戊○○租用系爭房屋，雙方簽訂之契約書中並無記載事實欄所示之屋內設備，
    而被告提出之契約書原本固有記載附表所示之屋內設備，惟仔細比對二者提出之
    契約書可見，契約書上遇有書寫字跡處，均經被告及甲○○二人蓋章，惟被告提
    出之契約書第十九項下，加載「註：電話器貳台、抽風機、熱水爐、衛生設備貳
    套、炊事用具一式、彈簧床三架」之處，並無被告及甲○○之蓋章；且被告提出
    之契約書與其附件黏貼（騎縫）處，雖有加蓋戊○○印章，及加蓋之另一枚印章
    ，其印文並不清淅；且被告提出之契約書附件所記載之設備項目，較契約書第十
    九項加載設備項目多出冷氣機二台及簡便椅套乙式等項目，衡以一般常情，苟被
    告有意將其提供乙○○、甲○○二人使用之設備項目加以詳載，豈有可能項目不
    符？顯見前開契約書之附件係被告事後捏造，藉以提出侵占告訴，因認被告涉有
    誣告罪嫌。然訊據被告則堅決否認有何前開犯行，辯稱：出租乙○○、甲○○使
    用之系爭房屋，於交付時，確有附表所列之設備供其使用。另出租系爭房屋時，
    伊因工作關係時常不在家，故出租之事，均由伊父親丁○○處理，惟因系爭房屋
    之土地及建築物係分別登記在伊及伊弟弟方建榮名下，故訂約時伊父親係先以伊
    之名義定約，後再補上伊弟弟之名義為訂約人，並於乙○○、甲○○拒不返還訂
    約時所附設備時，而以伊及伊弟弟二人名義向柯、王二人提出侵占告訴等語。
四、經查，被告所提出之系爭房屋於八十二年九月二十日與甲○○、乙○○二人所訂
    定之租賃契約書及附件之「三樓附設裝備明細表」，其上除方建榮、甲○○、乙○○三人年籍資料及租賃期間、違約金數額及訂約日期，為藍色原子筆所書寫外
    ，其餘均為黑色原子筆所書寫，經本院依職權將該契約書及被告與丁○○二人之
    筆跡資料送鑑定，認契約書上黑色原子筆所書寫字跡，與丁○○之筆跡資料相符
    ，而與被告之筆跡資料不符，此有法務部調查局九十年六月十五日（九○）陸（
    二）字第九○○三五三二八號鑑定通知書附卷可稽，足證契約書上黑色原子筆字
    跡係被告之父親丁○○所書寫。另證人丁○○證稱：系爭房屋出租時，因被告在
    工作，故均係由伊處理，簽約後租約亦由伊保管，租金亦係伊在收取，因租約係
    以被告名義訂定，故伊以被告名義對柯、王二人提出侵占告訴。租約原並無方建
    榮的名字，係因後來覺得房子登記為方建榮名義，才增加進入等語（九十年三月
    十二日、同年八月六日本院訊問筆錄參照）。另證人丙○○於本院結證稱：被告
    所提出之八十一年十月三日，伊與方建榮所訂之系爭房屋租約，係伊所簽訂，當
    時伊係向丁○○所承租等語（本院九十年十月十五日審判筆錄參照）。另乙○○
    及甲○○二人經傳、拘均未到庭，但據前開證人所證，足證與乙○○及甲○○處
    理系爭房屋出租事宜者應為丁○○，並非被告，且被告於前開侵占案件中所提出
    之契約書及附件之「三樓附設裝備明細表」並非被告所書寫，而係被告之父丁○○所書寫，且被告又未處理本件系爭房屋之出租事宜，則該契約書之附件縱係出
    於其父之偽造，則被告是否知情而與之共犯，尚難據以認定。
五、再查，被告於前開侵占案件中所提出之契約書及附件，固有如公訴人所指之前開
    疑義，且經本院依職權送鑑定，也認該契約書第十九項下，加載之「註：電話器
    貳台、抽風機、熱水爐、衛生設備貳套、炊事用具一式、彈璜床架」等字跡、
    契約書附件之「三樓附設裝備明細表」內容及契約書本文內之其他黑筆字跡，其
    墨色反應不同，係不同原子筆所書寫，但因缺乏精確、可靠之特徵可資認定，故
    難判斷是否為同一時間所書寫。另契約書附件與本文騎縫處所蓋印文二枚，其下
    方印文為「戊○○」，上方印文由於紋線殘缺不全，而無法辨識其內容，但二枚
    印文之印色與契約書上出租人、承租人共同蓋印之印色反應不同，研判非由同一
    印泥所蓋印，此亦有法務部調查局九十年四月廿五日（九○）陸（二）字第九○○二○九一八號鑑定通知書附卷可憑。故該契約書第十九項下加載之內容及附件
    內容是否為真實，確有可疑。惟被告堅稱：伊雖未處理本件出租事宜，但伊平時
    居住在系爭房屋之二樓，但該棟建築係同時所興建，二樓與三樓之設備完全相同
    ，故伊知出租之三樓系爭房屋內確有如附件所載之物品及設備等語。又查，被告
    另提出一份丁○○於八十一年十月三日以方建榮名義出租系爭房屋給證人丙○○
    之房屋租賃契約書一份，亦有與前開被告於前開侵占案件中所提出之契約書內容
    完全相同之附件，證人丙○○於本院雖結證稱：該契約書確係伊承租時與丁○○
    所簽訂，但因時間經過太久，已不記得當時是否有該附件及房屋內是否確有如附
    件內所載之全部設備。但印象中伊承租系爭房屋時，不曾自行購買桌椅及冷氣機
    ，伊僅帶自己隨身物品進去居住等語（本院九十年十月十五日審判筆錄參照）。
    參諸前開侵占案件中乙○○及甲○○所提出之契約書、被告所提出之契約書及本
    案審理中被告所提出承租人為丙○○之契約書，其第十九條未有印刷文字之「（
    附設裝備明細表為準）」之記載，則被告所辯：丁○○與承租人訂約時，應有該
    附件等語，即亦非完全不能採信。再參諸乙○○、甲○○前開所提出之契約書，
    其雖無附件，但契約書卻有四支訂書針，且尚有其他多處訂書針針孔，則柯、王
    二人所提出之契約書是否亦曾有附件，亦非不能無疑。
六、綜上所述，本件公訴人所指被告事後造之契約書附件，既非由被告所書寫，訂
    定租約時，又非被告所處理，則被告對於該契約書原是否有該附件一情，尚難認
    為知情，縱附件係事後由丁○○所造，尚乏證據足證被告有共犯行為。再查，
    系爭房屋內於出租給柯、王二人時，是否確無附件所載內容之物品及設備，如前
    所述，尚難確認，縱使契約書之附件係事後由丁○○及被告所共同書寫，然亦無
    法證明其內容確與事實不符。故縱使認被告於前案對柯、王二人提出侵占告訴之
    事實因不能證明為真實，而經檢察官為不起訴處分，參諸前開判例之說明，尚難
    認被告即構成誣告罪嫌。此外，又查無其他證據足證被告有何誣告犯行，參諸前
    引法條及最高法院判決、判例意旨之說明，本件自應為無罪之諭知。
據上論斷，應依刑事訴訟法第三百零一條第一項，判決如主文。
本件經檢察官楊慶瑞到庭職行執務。
中      華      民      國    九十      年      十      月    二十九    日
                              臺灣高雄地方法院刑事第六庭
                                  法  官  邱  明  弘
右正本證明與原本無異。
如不服本判決，應於判決送達後十日內，向本院提出上訴狀。
                                  書記官  顏  平  國
中    華    民    國      九十      年      十      月      二十九      日


司法院資訊處製作；財團法人民間司法改革基金會備份。
